臺灣臺中地方法院刑事判決
110年度簡上字第48號
上  訴  人  
即  被  告  劉彥宏


選任辯護人  陳保源律師
上列上訴人因詐欺案件，不服本院豐原簡易庭110年度豐簡字第3
號中華民國110年1月5日第一審刑事簡易判決（聲請簡易判決處
刑書案號：臺灣臺中地方檢察署109年度偵字第31313號），提起
上訴，本院管轄之第二審合議庭判決如下：
    主    文
原判決撤銷。
劉彥宏共同犯詐欺取財罪，處有期徒刑貳月，如易科罰金，以新
臺幣壹仟元折算壹日。緩刑貳年，緩刑期間付保護管束，並應於
緩刑期內接受臺灣臺中地方檢察署所舉辦之法治教育貳場次。
    犯罪事實
一、劉彥宏可預見將金融帳戶提供予他人收受款項，可能遭利用
    作為詐欺取財之取款工具，暨受他人指示從自動付款設備提
    領不明款項或轉匯，可能係他人為收取詐騙所得款項，竟以
    此等事實之發生不違背其本意之不確定故意，與王瑋豪共同
    意圖為自己不法之所有，基於詐欺取財之犯意聯絡，先由王
    瑋豪於不詳時間，以「劉皓」之暱稱向臉書社群網站申請帳
    號，並於民國109年8月10日前某時，在臉書「全新二手手機
    買賣交易中心」網頁，張貼出售二手iPhone8 PLUS 64G型行
    動電話（下稱系爭行動電話）之不實訊息，劉彥宏則提供其
    向台新國際商業銀行股份有限公司（下稱台新銀行）申辦之
    帳號00000000000000號帳戶（下稱系爭帳戶）作為詐騙取款
    之用。適林佳蒨於109年8月10日因上網瀏覽上開欲出售二手
    行動電話商品之不實訊息而與王瑋豪所使用之Messenger暱
    稱「劉皓」聯絡，王瑋豪佯以新臺幣（下同）6,000元出售
    系爭行動電話，致林佳蒨陷於錯誤，先後於109年8月10日晚
    間6時29分許、同年8月29日（起訴書誤載為8月31日）上午1
    1時8分許，各轉帳3,000元至劉彥宏提供之系爭帳戶。於款
    項匯入後，劉彥宏再依王瑋豪指示於109年8月10日晚間11時
    19分及109年8月30日下午4時40分分別自系爭帳戶轉帳3,700
    元、1,000元至王瑋豪向台新銀行申辦之00000000000000號
    帳戶，並於109年8月29日至自動櫃員機持系爭帳戶提款卡提
    領2,000元交給王瑋豪。林佳蒨支付買賣價金後，遲未收受
    所訂購之商品，報警處理，為警循線追查，始悉上情。　
二、案經林佳蒨訴由臺中市政府警察局豐原分局移送臺灣臺中地
    方檢察署檢察官偵查後聲請簡易判決處刑。
    理    由
壹、證據能力部分：
一、按被告以外之人於審判外之言詞或書面陳述，除法律有規定
    者外，不得作為證據。被告以外之人於審判外之陳述，雖不
    符刑事訴訟法第159條之1至第159條之4之規定，而經當事人
    於審判程序同意作為證據，法院審酌該言詞陳述或書面陳述
    作成時之情況，認為適當者，亦得為證據；當事人、代理人
    或辯護人於法院調查證據時，知有刑事訴訟法第159條第1項
    不得為證據之情形，而未於言詞辯論終結前聲明異議者，視
    為有前項之同意，刑事訴訟法第159條第1項、第159條之5分
    別定有明文。查本院以下引用之被告以外之人於審判外之陳
    述，檢察官、被告劉彥宏及其辯護人表示同意有證據能力（
    見本院簡上卷一第112頁），且於言詞辯論終結前均未聲明
    異議，本院審酌該等證據核無違法取證或證明力顯然過低之
    情事，依各該陳述作成時之狀況，並無不適當或顯不可信之
    情形，自均有證據能力。
二、下列所引用之非供述證據，均與本案事實具有自然關聯性，
    且查無事證足認有違背法定程式或經偽造、變造所取得等證
    據排除之情事，復均經依刑事訴訟法第164條、第165條踐行
    調查程序，檢察官、被告及其辯護人對此部分同意有證據能
    力（見本院簡上卷一第112頁），堪認均有證據能力。
貳、實體部分：
一、認定犯罪事實之證據及理由：
    被告劉彥宏固坦承有向台新銀行申辦系爭帳戶，並於109年8
    月10日及109年8月30日分別自系爭帳戶轉帳3,700元、1,000
    元至王瑋豪系爭帳戶，並於109年8月29日至自動櫃員機持系
    爭帳戶提款卡提領2,000元交給王瑋豪等情，惟否認有何詐
    欺取財犯行，辯稱略以：本件係王瑋豪詐欺告訴人林家蒨，
    並非被告詐騙，案發期間王瑋豪曾於被告家中借住○段○○○○○
    ○○○○○○○號，被告事發之前不知道王瑋豪從事網路詐騙行為
    ，且亦沒有同意借王瑋豪帳戶使用，王瑋豪係於告訴人109
    年8月10日匯款到被告帳戶當日始告知被告其幫朋友賣行動
    電話可以分到一筆酬勞，其沒有提款卡領錢出來，必須借用
    被告帳戶匯款為由，請被告幫忙提領現金云云；被告之辯護
    人則為其辯稱略以：本件實際上詐欺告訴人林家蒨之人為王
    瑋豪，王瑋豪於借住被告家中期間，以其從事網路交易為由
    ，請被告收受告訴人匯款後再轉出，被告事實上並不知道王
    瑋豪在從事網路詐騙行為，且被告提款給王瑋豪前有跟王瑋
    豪確認是否有把行動電話寄出，王瑋豪跟被告說有，被告才
    提款、匯款給王瑋豪，請諭知被告無罪云云。經查：
（一）告訴人林佳蒨於109年8月10日晚間6時29分許、同年8月29
      日上午11時8分許，各轉帳3,000元至被告之系爭帳戶，款
      項匯入後，被告於109年8月10日晚間11時19分及109年8月
      30日下午4時40分分別自系爭帳戶轉帳3,700元、1,000元
      至王瑋豪台新銀行帳戶，並於109年8月29日至自動櫃員機
      持系爭帳戶提款卡提領2,000元交給王瑋豪等情，業據被
      告於上訴理由㈠狀自承在案（見本院簡上卷一第35頁至第3
      9頁），核與證人即告訴人林佳蒨於警詢（見偵卷第31頁
      至第35頁）證述情節相符，並有台新銀行109年9月26日台
      新作文字第10920560號函檢附被告台新銀行帳戶之開戶資
      料及交易明細、網路轉帳紀錄、被告台新銀行帳戶之存摺
      封面及內頁、金融卡影本、台新銀行109年11月6日台新作
      文字第10923855號函檢附被告台新銀行帳戶之交易明細及
      自動櫃員機提領交易之監視錄影畫面擷取照片、台新銀行
      110年2月25日台新作文字第11004628號函檢附王瑋豪台新
      銀行帳戶之開戶資料及交易明細附卷可稽（見偵卷第39頁
      至64頁、第75頁、第89頁至第93頁、第115頁至第129頁、
      本院簡上卷一第139頁至第144頁）。此部分事實，首堪認
      定。
（二）被告於109年9月22日於警詢供稱略以：我台新銀行帳戶存
      簿在109年07月28、29日左右遺失，因為我的存簿都放在
      機車置物箱内，有可能是拿外套的時候不慎遺落在外面，
      提款卡沒有遺失等語（見偵卷第23頁至第29頁）；109年1
      0月30日偵詢供稱：109年7月底的時候，發現台新銀行存
      簿不見，我的存簿和提款卡放在一起，存簿不見，但提款
      卡還在，我的存簿後面有寫密瑪，109年9月掛失申請補發
      ，因為我都用手機轉帳，後面才發現帳戶被凍結等語（見
      偵卷第109頁至第111頁）；109年11月10日偵詢供稱略以
      ：109年8月下旬我沒有用台新銀行帳戶提款卡提款，台新
      銀行帳戶金融卡最後一次使用是109年9月11日，告訴人10
      9年8月31日匯款到我台新銀行帳戶，錢不是我領的，我有
      問過家人也都沒有領，我不知道是誰領的等語（見偵卷第
      133頁至第134頁）。被告於109年9月22日、同年10月30日
      、同年11月10日警詢、偵詢均供稱台新銀行帳戶遺失，告
      訴人匯款到其台新銀行帳戶之款項非其所提領，於本院審
      理時始改稱係王瑋豪詐騙告訴人，款項係被告轉帳及提領
      ，辯解前後不一，且被告雖辯稱提款給王瑋豪前有跟王瑋
      豪確認是否有把行動電話寄出，然未提出證據以實其說，
      難信為真。
（三）王瑋豪於109年8月時持有台新銀行帳戶，有台新銀行110
      年2月25日台新作文字第11004628號函檢附王瑋豪台新銀
      行帳戶之開戶資料及交易明細在卷可證（見本院簡上卷一
      第139頁至第144頁），被告亦自承於109年8月10日、109
      年8月30日分別轉帳3,700元及1,000元至王瑋豪上開台新
      銀行帳戶，衡情，王瑋豪自己持有台新銀行帳戶，何以需
      借用被告申請之台新銀行帳戶供告訴人匯款，此顯悖於常
      情。參以①告訴人於109年8月10日晚間6時29分許匯款3,00
      0元至系爭帳戶後，被告於109年8月10日晚間11時19分即
      自系爭帳戶轉帳3,700元至王瑋豪台新銀行帳戶；②告訴人
      於109年8月29日上午11時8分匯款3,000元至被告系爭帳戶
      後，被告先於同日下午3時16分即以現金提領2,000元給王
      瑋豪，被告再於109年8月30日下午4時40分再匯款1,000元
      給王瑋豪等情，與詐騙案件於詐騙被害人後不久即將詐騙
      款項提領一空之情節相符，被告辯解礙難採信。
（四）按刑法上之故意，分直接故意（確定故意）與間接故意（
      不確定故意），行為人對於構成犯罪之事實，明知並有意
      使其發生者，為直接故意；行為人對於構成犯罪之事實，
      預見其發生而其發生並不違背其本意者，為間接故意，刑
      法第13條定有明文。又確定故意與不確定故意，對於構成
      犯罪之事實雖有「明知」或「預見」之區分，但僅係認識
      程度之差別，前者須對構成要件結果實現可能性有「相當
      把握」之預測；後者則對構成要件結果出現之估算，祇要
      有一般普遍之「可能性」為已足，其涵攝範圍較前者為廣
      ，認識之程度則較前者薄弱，是不確定故意於構成犯罪事
      實之認識無缺，與確定故意並無不同（最高法院110年度
      台上字第4546號判決意旨參照）。次按金融帳戶為個人之
      理財工具，一般民眾皆可自由申請開設金融帳戶，並無任
      何特殊之限制，亦得同時在不同金融機構申請多數存款帳
      戶使用。且衡諸一般常情，金融帳戶之存摺、金融卡事關
      個人財產權益之保障，其專有性甚高，除非本人或與本人
      親密關係者，難認有何理由可自由流通使用該帳戶，一般
      人均有妥為保管及防止他人任意使用之認識，縱特殊情況
      偶需交付他人使用，亦必深入瞭解用途及合理性，始予提
      供，且該等專有物品如落入不明人士手中，而未加以闡明
      正常用途，極易被利用為與財產有關之犯罪工具，此為吾
      人依一般生活認知所易於體察之常識；而有犯罪意圖者，
      非有正當理由，竟徵求他人提供帳戶，客觀上可預見其目
      的，係供為某筆資金之存入，後再行領出之用，且該筆資
      金之存入及提領過程係有意隱瞞其流程及行為人身分曝光
      之用意，一般人本於一般認知能力均易於瞭解。被告為86
      年出生，於本案案發時為22歲，高中畢業，於全家便利商
      店工作等情，業據被告於審理時陳述明確（見本院簡上卷
      三第467頁），乃係智識程度正常之成年人，且具有相當
      之工作經驗，應可預見將帳戶交予他人使用，持有其帳戶
      資料之人即可恣意使用帳戶作為人頭帳戶，且被告不知匯
      款人為何人，竟依指示轉匯及提領款項後交付，自堪認定
      被告具有詐欺取財之不確定故意甚明。
（五）至被告雖以證人黃雅筠、許育慈及蕭偉丞另案偵訊及訊息
      對話記錄為證。惟查：證人黃雅筠、許育慈及蕭偉丞於另
      案偵訊時證述之內容（見偵緝180卷第58頁至第65頁，該
      案偵查中卷證不公開）及對話訊息，或可證明係由王瑋豪
      在網路上出售系爭行動電話，並提供系爭帳戶供告訴人匯
      款，然無從證明被告是否知悉並同意提供系爭帳戶供王瑋
      豪作為詐欺工具使用，無從作為有利被告之認定。
（六）綜上所述，被告及其辯護人所辯，均無足採。本案事證已
      臻明確，被告上開犯行，洵堪認定，應依法論科。
二、論罪科刑：
（一）核被告所為，係犯刑法第339條第1項之詐欺取財罪。又本
      案犯行，雖係由共犯王瑋豪以網際網路對公眾散布不實訊
      息而犯之，惟被告僅提供帳戶並領款，卷內並無積極證據
      證明被告主觀上對共犯王瑋豪係使用何種具體方式詐欺告
      訴人林佳蒨有所認識，無從知悉共犯王瑋豪係以網際網路
      對公眾散布不實訊息之方式詐騙告訴人林佳蒨，是本案尚
      無刑法第339條之4第1項第3款加重要件之適用，附此敘明
      。
（二）按共同實行犯罪行為之人，在合同意思範圍以內，各自分
      擔犯罪行為之一部，相互利用他人之行為，以達其犯罪之
      目的者，即應對於全部所發生之結果，共同負責，不問犯
      罪動機起於何人，亦不必每一階段犯行，均經參與。又關
      於犯意聯絡，不限於事前有所協議，其於行為當時，基於
      相互之認識，以共同犯罪之意思參與者，亦無礙於共同正
      犯之成立。且數共同正犯之間，原不以直接發生犯意聯絡
      者為限，即有間接之聯絡者，亦包括在內（最高法院98年
      度台上字第4384號、98年度台上字第713號判決意旨參照
      ）。被告雖均未親自參與詐騙告訴人林佳蒨之行為，惟被
      告提供帳戶予王瑋豪供告訴人匯款，復依王瑋豪指示提領
      款項或匯款之行為，屬共同犯意聯絡所為之行為分擔。被
      告前揭參與部分既為該詐欺犯罪歷程不可或缺之重要環節
      ，足徵被告係以自己犯罪之意思而參與本案。是以被告與
      王瑋豪間，就本案有犯意聯絡及行為分擔，為共同正犯。
      　　
（三）原審經審理結果，以被告所犯詐欺取財罪事證明確予以論
      罪科刑，固非無見。惟查：①本案係被告提供系爭帳戶予
      王瑋豪，由王瑋豪於臉書張貼出售二手行動電話之不實訊
      息並與告訴人林佳蒨聯繫，致告訴人陷於錯誤而將遭詐欺
      之款項匯入被告系爭帳戶內，再由被告轉匯或提領該詐欺
      贓款予王瑋豪，被告與王瑋豪共犯詐欺取財罪已詳如前述
      ，原審認定犯罪事實顯有違誤；②被告於原審判決後已與
      告訴人調解成立，賠償告訴人7,000元，有本院調解程序
      筆錄附卷可考（見本院簡上卷一第133頁至第134頁），原
      審未及審酌上情，均有未洽，被告上訴請求無罪雖無理由
      ，但本院考量上情，認原判決顯有違誤，應由本院予以撤
      銷改判。
（四）爰審酌被告並無前科，有臺灣高等法院被告前案紀錄表附
      卷可稽，其正值青年，不思以正當途徑賺取財物，竟與共
      犯王瑋豪共同詐騙告訴人林佳蒨，行為應予非難，及斟酌
      其於本院審理時與告訴人調解成立，給付告訴人7,000元
      ，賠償告訴人所受損害，有本院調解程序筆錄附卷可稽（
      見本院簡上卷一第133頁至第134頁），暨其否認犯行之犯
      後態度，學識為高中畢業，於全家便利商店工作，月薪約
      25,000元至26,000元，無需扶養人口（見本院簡上卷三第
      467頁）等一切情狀，量處如主文所示之刑，並諭知易科
      罰金之折算標準。
（五）末查，被告前未曾因故意犯罪受有期徒刑以上刑之宣告，
      有臺灣高等法院被告全國前案紀錄表附卷可稽，其因一時
      失慮，致觸刑章，犯後業與告訴人調解成立並履行完畢，
      有本院調解程序筆錄附卷可稽（見本院簡上卷一第133頁
      至第134頁），告訴人並同意給予被告緩刑，有本院公務
      電話紀錄表在卷可查（見本院簡上卷三第473頁）。本院
      審酌上情，認被告已有積極彌補過錯之舉動，其經本案偵
      審程序及科刑之教訓，當知所警惕而無再犯之虞，本院認
      其所受宣告之刑，以暫不執行為適當，爰依刑法第74條第
      1項第1款規定，宣告緩刑2年，以勵自新。再斟酌為使被
      告確實知所警惕，及為強化其法治觀念，避免其再度犯罪
      ，爰併依刑法第74條第2項第8款之規定，諭知被告於緩刑
      期內接受受理執行之地方檢察署所舉辦之法治教育2場次
      ，以期導正其正確法律觀念，併依刑法第93條第1項第2款
      之規定命於緩刑期間付保護管束，以促其知所警惕，以免
      再犯。而被告如有違反所定負擔，且情節重大者，依刑法
      第75條之1第1項第4款規定，得撤銷緩刑之宣告，執行宣
      告刑，附此敘明。
三、沒收部分：
    被告騙取之款項6,000元，固為其犯罪所得，本應依法宣告
    沒收，但本案被告既已與告訴人調解成立，賠償其7,000元
    ，上開被告所賠償之金錢，雖非刑法第38條之1第5項規定文
    義所指犯罪所得已實際合法發還被害人者，然參酌該規定旨
    在保障被害人因犯罪所生之求償權，被告既已賠付告訴人，
    且金額高於其犯罪所得，應可認定已達犯罪利得沒收所追求
    之回復合法財產秩序功能，實現利得沒收之目的，若再予宣
    告沒收，將使被告承受過度之不利益，顯屬過苛，是依刑法
    第38條之2第2項規定，認無宣告沒收被告本案犯罪所得之必
    要。
據上論斷，應依刑事訴訟法第455條之1第1項、第3項、第369條
第1項前段、第364條、第299條第1項前段，刑法第339條第1 項
、第28條、第41條第1項前段、第74條第1項第1款、第2項第8款
、第93條第1項第2款，刑法施行法第1條之1第1項，判決如主文
。
本案經檢察官李毓珮聲請簡易判決處刑，檢察官宋恭良到庭執行
職務。
中　　華　　民　　國　　111 　年　　 8　　月　　 2　　日
                  刑事第十一庭  審判長法  官  曹錫泓
                                      法  官  蔡汎沂
                                      法  官  許曉怡
以上正本證明與原本無異。
不得上訴。
                                      書記官  陳慧君
中　　華　　民　　國　　111 　年　　 8　　月　　 2　　日
附錄本案論罪科刑法條
中華民國刑法第339條第1項
意圖為自己或第三人不法之所有，以詐術使人將本人或第三人之
物交付者，處5年以下有期徒刑、拘役或科或併科50萬元以下罰
金。